臺灣高等法院臺中分院刑事判決　　　　96年度上訴字第1501號
上　訴　人
即　被　告　丙○○
指定辯護人　本院公設辯護人乙○○
上列上訴人因偽造有價證券等案件，不服臺灣南投地方法院96年
度訴字第39號，中華民國96年5月3日第一審判決（起訴案號：臺
灣南投地方法院檢察署95年度偵字第4690號），提起上訴，本院
判決如下：
    主  文
原判決撤銷。
丙○○共同意圖供行使之用，而偽造有價證券，處有期徒刑貳年
，緩刑參年。偽造如附表所示之本票壹紙，暨於買賣契約書上，
偽造之「楊聰智」署名貳枚及指印參枚，均沒收。
    事  實
一、緣丙○○與林明寬係夫妻，丙○○與楊聰智則為姊弟。丙○
    ○與林明寬（為前案確定判決效力所及，由檢察官另為不起
    訴處分確定）於民國（下同）92年10月13日，在南投縣集集
    鎮邱定圖所有之某處工寮內，共同基於意圖供行使之用而偽
    造有價證券及行使偽造文書之犯意聯絡，在未徵得楊聰智同
    意或授權之情形下，由林明寬偽簽「楊聰智」之署名，並以
    「楊聰智」之身分按捺指印，即由林明寬偽造「楊聰智」名
    義，與甲○○簽立買賣契約書，由「楊聰智」將砂石出賣予
    甲○○，並以「楊聰智」名義簽發如附表所示之本票一紙，
    以作為擔保之用，再持以行使，將該買賣契約書、本票交付
    予甲○○，並收受甲○○所交付購買砂石之價金新臺幣（下
    同）六十萬元，足以生損害於楊聰智及甲○○。
二、案經甲○○訴由臺灣南投地方法院檢察署檢察官偵查起訴。
    理  由
一、訊據被告丙○○否認涉有上開犯行，辯稱：契約是林明寬與
    甲○○所訂立，伊只是陪同前往而已，其實那不是伊的意思
    ，是林明寬的意思；剛開始是甲○○、林明寬、邱定圖協議
    ，簽約時伊才陪同林明寬去云云。經查：前揭事實，業據證
    人邱定圖、甲○○於原審審理時證述甚詳，復有買賣契約書
    影本及本票影本各一份在卷可憑（他字第623號卷第2、15頁
    ）。證人邱定圖證稱：伊認識林明寬時，都叫林明寬為「楊
    聰智」，直到「楊聰智」被抓後，才知道其真名為林明寬，
    伊都稱呼丙○○為「楊太太」，丙○○並未做何表示；92年
    10月13日當天在工寮簽約時，甲○○把六十萬元交給林明寬
    ，再由林明寬交給丙○○，然後丙○○當場點錢，點完後就
    寫了契約書，找伊當見證人，當天林明寬還有交給甲○○一
    張本票，但伊沒有注意簽契約書、本票時，丙○○有沒有寫
    等語（原審卷第50至55頁）。證人甲○○證稱：伊在90年時
    認識林明寬時，林明寬自稱為「楊聰智」，直至「楊聰智」
    入獄，經人告知始知其真名為林明寬，伊都稱呼丙○○為「
    楊太太」，而丙○○並未有何表示；本件砂石買賣是丙○○
    向伊接洽，丙○○、林明寬夫妻也有帶伊去堆砂石的地方看
    ；買賣契約書是交錢當天所寫，伊有看到林明寬在契約上面
    寫「楊聰智」，本票亦為寫買賣契約書時當場做成，寫本票
    是作為擔保用；林明寬將本票交給伊，伊再拿六十萬元給林
    明寬，林明寬就交給丙○○點收，由丙○○當場計算等語（
    原審卷第55至61頁）。又林明寬確未經楊聰智同意即冒用「
    楊聰智」名義簽立上開買賣契約書、本票乙節，亦經楊聰智
    於偵訊時供述明確（他字第623號卷第46頁、偵字第4690號
    卷第14頁）。再參酌被告明知林明寬冒用「楊聰智」之身分
    ，被告亦默認證人甲○○、邱定圖稱呼其為「楊太太」，且
    被告出面與甲○○接洽本件砂石買賣，於簽立上開買賣契約
    書、本票時，與林明寬一同在場，更當場點收林明寬所受收
    之上開買賣價金六十萬元等節，足證被告與林明寬應具有犯
    意聯絡。至於證人林明寬於原審審理時證稱：丙○○並未參
    與與甲○○買賣砂石之事，都是伊在處理，丙○○沒有管帳
    、經手現金云云，然林明寬與被告為夫妻，關係極為密切，
    且有關本案，林明寬另經檢察官為不起訴處分確定，已不需
    負刑事責任，林明寬上開證詞，應係事後迴護被告之詞，不
    足採信。是被告所辯，顯係事後飾卸之詞，無可採取，本案
    事證明確，被告犯行堪以認定，應依法論科。
二、按本票乃表彰財產權之證券，行使或處分本票上所表彰之權
    利，以本票之占有為必要，為刑法第201條第1項所定之有價
    證券；再按刑法第201條第1項所稱之「偽造」，係指無權簽
    發而冒用他人名義簽發而言。被告與林明寬意圖供行使之用
    ，未經楊聰智之同意或授權，在系爭本票之發票人欄內偽簽
    「楊聰智」之署名，並以「楊聰智」之身分按捺指印，復持
    以行使，交付告訴人甲○○，核被告此部分所為，係犯刑法
    第201條第1項之偽造有價證券罪。又被告與林明寬在系爭買
    賣契約書上偽簽「楊聰智」之署名，並以「楊聰智」之身分
    按捺指印，再持以行使，交付予告訴人，其此部分所為，係
    犯同法第216條、第210條之行使偽造私文書罪。又刑法第
    217條第1項之「署押」，乃指於紙張或物體上簽署之姓名或
    其他符號，其作用在示其承認所簽署之文書效力，若以捺指
    紋以代替或視同簽名者，亦屬偽造署押。是本件被告與林明
    寬於系爭本票、買賣契約書上偽簽「楊聰智」之署名，並以
    「楊聰智」之身分按捺指印，表示確認系爭本票、買賣契約
    書之內容，該按捺指紋之所為，亦屬刑法第217條第1項之「
    署押」，惟被告偽造楊聰智署押（即簽名與按捺指印）之行
    為，分別係偽造有價證券、偽造私文書之部分行為，均不另
    論罪。被告行使偽造有價證券之低度行為為偽造之高度行為
    所吸收，另其偽造私文書後，持以行使，偽造之低度行為應
    為行使之高度行為吸收，均不另論罪。被告與林明寬間，就
    上開犯行，有犯意聯絡及行為分擔，為共同正犯，被告行為
    後，刑法業於94年2月2日修正公布並自95年7月1日施行，修
    正前刑法第28條之規定為：「二人以上共同實施犯罪之行為
    者，皆為正犯」，修正後之規定為：「二人以上共同實行犯
    罪之行為者，皆為正犯」，二者相較，僅有「實行」與「實
    施」之文字調整，實體內容並無變更，此部分不生新舊法比
    較之問題。又被告所犯偽造有價證券罪與行使偽造私文書罪
    間，有方法目的之牽連關係，為牽連犯，被告行為時刑法第
    55條後段牽連犯之規定業已修正刪除，此刪除雖非犯罪構成
    要件之變更，但顯已影響行為人刑罰之法律效果，自屬法律
    有變更，經依刑法第2條第1項規定比較新舊法，以適用舊法
    論以牽連犯較有利於被告，仍應依修正前刑法第55條後段，
    從一重之偽造有價證券罪論處。又關於刑法第201條第1項偽
    造有價證券罪所定罰金刑部分，依修正後刑法施行法增訂第
    1條之1第2項規定：「九十四年一月七日刑法修正時，刑法
    分則編未修正之條文定有罰金者，自九十四年一月七日刑法
    修正施行後，就其所定數額提高為三十倍。但七十二年六月
    二十六日至九十四年一月七日新增或修正之條文，就其所定
    數額提高為三倍。」及修正後刑法第33條第5款：「罰金：
    新臺幣一千元以上，以百元計算之。」依修正後之法律，刑
    法第201條第1項之罪所得科處之罰金刑最高額固無不同，但
    依被告修正前刑法第33條第5款規定之罰金最低額銀元一元
    計算，則罰金刑最低額為銀元十元即新臺幣三十元，相較於
    修正後刑法第33條第5款罰金刑最低額為新臺幣一千元之規
    定，自以適用行為時法對被告較為有利。原審對被告論科，
    固非無見，惟未及審酌被告業與告訴人和解，有和解筆錄一
    份附於本院卷可稽，是被告上訴請求從輕量刑，為有理由，
    應由本院將原判決撤銷改判。又被告與楊聰智係姊弟關係，
    而被告之夫林明寬當時因案通緝，夫妻為與甲○○買賣砂石
    ，不得已始冒楊聰智之名義為之，犯後業與被害人甲○○成
    立和解，賠償新臺幣六十萬元，犯罪之情狀尚堪憫恕，而所
    犯為最輕本刑三年以上有期徒刑之重罪，認科以最低度之刑
    ，猶嫌過重，本院爰依刑法第59條規定，酌量減輕其刑，復
    審酌被告之素行及其犯罪之動機、目的、手段，參與犯罪之
    情節，被害人甲○○所受損害情形，暨被告之犯罪後態度等
    一切情狀，量處有期徒刑二年示懲。又被告前於75年間因妨
    害家庭罪，經最高法院以76年度台上字第7651號判處有期徒
    刑三月並執行完畢，其於有期徒刑執行完畢後，五年以內未
    曾受有期徒刑以上刑之宣告，有臺灣高等法院被告前案紀錄
    表在卷可稽，且被告既已與告訴人達成和解，足見悔意，經
    受此刑之宣告，應已知警惕，當無再犯之虞，本院認所宣告
    之刑，以暫不執行為適當，併諭知緩刑三年。又本件被告犯
    罪時間，雖係在中華民國96年罪犯減刑條例第2條所定之96
    年4月24日以前，然其所犯刑法第201條第1項之偽造有價證
    券罪，係在該條例第3條第1項第15款所定不得減刑之列，不
    予減刑，併予敘明。如附表所示之本票一紙，屬偽造之有價
    證券，應依刑法第205條規定，予以宣告沒收；又該部分有
    價證券既經宣告沒收，則該紙本票上「楊聰智」之署名（即
    簽名）一枚與指印二枚，自無庸再依刑法第219 條規定予以
    沒收。又於上開買賣契約書上，偽造之「楊聰智」署名二枚
    及指印三枚，應依刑法第219條之規定，宣告沒收。
三、據上論斷，應依刑事訴訟法第369條第1項前段、 第364條、
    第299條第1項前段，刑法第2條第1項前段、第28條、第59條
    、第74條第2款、第201條第1項、第216條、第210條、第205
    條、第219條，修正前刑法第55條， 刑法施行法第1條之1，
    判決如主文。
本案經檢察官丁○○到庭執行職務。
中　　華　　民　　國　　96　　年　　7　　月　　17　 　日
　　　　　　刑事第四庭　審判長法　官　洪　耀　宗
　　　　　　　　　　　　　　　法　官  江  德  千
                              法　官　陳　欣  安
上列正本證明與原本無異。
如不服本判決應於收受送達後十日內向本院提出上訴書狀，其未
敘述上訴之理由者並得於提起上訴後十日內向本院補提理由書（
須按他造當事人之人數附繕本）。
                              書記官  阮　正　枝
中　　華　　民　　國　　96　　年　　7 　　月　　18　　日
附表
┌────────┬────────┬────────┬────────┐
│  票        號  │ 發  票  日     │  面      額    │   發  票  人   │
│                │                │  （新臺幣）    │                │
├────────┼────────┼────────┼────────┤
│ＣＨ三八一六八七│民國九十二年十月│  六十萬元      │   楊聰智       │
│                │十三日          │                │                │
└────────┴────────┴────────┴────────┘
附錄：
刑法第201條第1項
意圖供行使之用，而偽造、變造公債票、公司股票或其他有價證
券者，處三年以上十年以下有期徒刑，得併科三千元以下罰金。
刑法第216條
行使第二百十條至第二百十五條之文書者，依偽造、變造文書或
登載不實事項或使登載不實事項之規定處斷。
刑法第210條
偽造、變造私文書，足以生損害於公眾或他人者，處五年以下有
期徒刑。
